【裁判字號】    90,上易,4
【裁判日期】    951121
【裁判案由】    拆屋還地
【裁判全文】
臺灣高等法院臺中分院民事判決           90年度上易字第4號
上  訴  人  辛○○
訴訟代理人  壬○○
            李春生律師
            許景鐿律師
被上訴人    丙○○
被上訴人    丁○○
被上訴人    戊○○
上三人共同
訴訟代理人  蕭慶賢律師
共      同
訴訟代理人  乙○○
被 上 訴人  財政部國有財產局台灣中區辦事處
法定代理人  廖蘇隆
訴訟代理人  己○○
            甲○○
            陳惠芬
            庚○○
上列當事人間拆屋還地事件，上訴人不服台灣台中地方法院86年
度重訴字第58號中華民國89年10月12日第一審判決，提起上訴，
本院於95年11月7日言詞辯論終結，本院判決如下：
    主      文
原判決關於命上訴人應將坐落台中縣梧棲鎮○○段第一一三之一
地號拆除地上物交還土地並給付損害金部分，同段第一一五之一
地號、第一九七之二地號土地上之地上物拆除部分，同段第一九
七之二地號土地按月給付損害金超過新台幣陸佰貳拾柒元部分，
上開部分假執行之宣告及訴訟費用之裁判均廢棄。（第一九七之
二還地面積減縮為如附圖二所示C20．００四七公頃）上廢棄部
分，被上訴人在第一審之訴及假執行之聲請均駁回。
其餘上訴駁回。
第一、二審訴訟費用除確定部分外由被上訴人丙○○、丁○○、
戊○○負擔五分之二，被上訴人財政部國有財產局台灣中區辦事
處負擔五分之一，餘由上訴人負擔。
    事實及理由
一、本件被上訴人起訴主張坐落台中縣梧棲鎮○○段第一一三之
    一地號、第一九七之二地號、第一一五之一地號土地分別為
    其所有，上訴人對上開土地並無正當使用權源，亦未經被上
    訴人同意，竟佔用系爭土地並蓋有建物，為此依所有權之法
    律關係提起本訴。上訴人則抗辯：第一一三之一、第一九七
    之二地號部分係向訴外人楊國琛承租而來，該租賃契約依民
    法第425條買賣不破租賃之規定對於被上訴人丙○○、丁○
    ○、戊○○仍繼續存在；又附圖二所示Ｆ2、Ｇ2、Ｈ2部分
    應做落於同段二○○地號土地，並非被上訴人丙○○、丁○
    ○、戊○○所有之一九七之二地號土地，上訴人並非無權占
    有，求為駁回被上訴人之起訴。
二、本件第一審對於被上訴人之請求，判決部分勝訴，部分敗訴
    ，並就勝訴部分為附條件假執行之宣告，上訴人不服，就其
    敗訴部分提起上訴，求為廢棄該部分之判決及假執行之宣告
    ，被上訴人則求為判決駁回上訴。
三、關於兩造主張之事實及其攻擊防禦方法，與第一審判決書所
    記載者相同，茲引用之。
四、兩造在本審提出之新攻擊防禦方法：
  (一)上訴人方面：地上建物已經台中縣政府拆除。就第一一三之
    一地號土地兩造有耕地租賃關係存在，又未經調解逕行起訴
    為不合法。另上訴人就第一一三之一地號土地有優先承買權
    存在，得以對抗被上訴人，其餘如原審判決書所載。
  (二)被上訴人丙○○等三人方面：就第一九七之二地號願減縮為
    附圖二所示C2部分面積0.0047公頃之請求。其餘與原審判決
    書記載相同。另就第一一三之一地號主張並非耕地租佃爭議
    ，應無耕地三七五減租條例第26條之適用。
五、本院對於前述兩造新攻擊防禦方法之意見：
  (一)本件被上訴人財政部國有財產局台灣中區辦事處法定代理人
    已變更為廖蘇隆，有該部函文附卷可稽（本院卷（二）第36
    頁），並表示依法承受訴訟，合先明。
  (二)按所有人對於無權占有或侵奪其所有物者，得請求返還之，
    民法第767條定有明文。苟土地所有人能證明他人未經同意
    且無正當權源占有使用其土地，即得本於上開規定請求返還
    ，若占有人主張所佔用者係他人土地，或別有占有使用之權
    源，即應就此負舉證之責。查坐落台中縣梧棲鎮○○段第一
    一三之一地號、第一九七之二地號土地為被上訴人丙○○、
    丁○○、戊○○所有，坐落同段第一一五之一地號土地為國
    有土地，被上訴人財政部國有財產局台灣中區辦事處為管機
    關，上訴人未經被上訴人同意佔用系爭土地並蓋有建物，其
    佔用部分分別為第一一三之一地號土地上，如附圖一Ａ、Ｂ
    、Ｃ、Ｄ、Ｅ、Ｆ所示，面積合計0.0744公頃（即依序為0.
    0217公頃、0.0259公頃、0.0085公頃、0.0072公頃、0.0086
    公頃、0.0025公頃）、第一一五之一地號土地上，如附圖一
    所示Ｃ、Ｄ、Ｅ、Ｆ部分，面積合計0.0182公頃（即依序為
    0.0001公頃、0.0014公頃、0.0065公頃、0.0103公頃），第
    一九七之二地號土地內，如附圖二Ｃ2、Ｆ２、Ｇ２、Ｈ２
    所示，面積合計0.0261公頃（即依序為0.0047公頃、0.0006
    公頃、0.0181公頃、0.0027公頃）之事實，有土地登記謄本
    及原審89年2月16日囑託清水地政事務所依現場建物使用實
    況測量之土地複丈成果圖、95年4月清水地政事務所鑑定成
    果圖及勘驗筆錄附卷可稽。被上訴人財政部國有財產局台灣
    中區辦事處雖張上訴人占用系爭第一一五之一地號土地0.01
    90公頃，惟與上開測量結果不符，尚非可採。惟被上訴人財
    政部國有財產局台灣中區辦事處依民法第767條之規定請求
    返還上開實際占用之土地0.0183公頃仍屬有據，上訴人亦自
    認無權占有，原審予以准許，尚無不合，此部分之上訴，為
    無理由，應予駁回。
  (三)系爭第一一三之一地號土地部分：
    按耕地三七五減租條例第26條，所謂出租人與承租人間因耕
    地租佃發生爭議案件，非經調解、調處、不得起訴，係指當
    事人間本於耕地租佃關係而發生之爭議案件而言。查本件係
    就兩造租賃契約是否存在發生爭議，起訴前自應經調解、調
    處（最高法院46年度台抗字第24號判例參照）。本件上訴人
    主張有耕地租賃關係存在，被上訴人否認有租賃關係存在，
    據以無權占有請求返還系爭耕地，仍屬租佃爭議事件，被上
    訴人未經調解、調處，逕行起訴，亦經被上訴人所自認，是
    該部分起訴不合法，該部分拆屋還地及給付損害金應予廢棄
    並駁回被上訴人在第一審之訴及假執行之聲請。
  (四)系爭第一九七之二地號土地部分：
    查上訴人對於其占用如附圖二所示Ｃ2部分土地並無爭執，
    核與原審87年6月24日勘驗時系爭土地供洗車場使用，招牌
    名稱「東大莊」，證人池金鳳於原審87年6月24日原審勘驗
    現場時亦證稱：「我經營的東大莊洗車場資材行係向辛○○
    無償借用，已營業5、6年之久」相符，又第一九七之二地號
    土地並非耕地，亦有台中清水地政事務所86年8月22日第
    10741號函附卷可稽。但依附表二於95年4月台中清水地政事
    務所鑑定報告結果，Ｃ2部分面積為0.0047公愩，原審認定
    為0.0 061公頃，尚有未當，逾上開範圍部分，被上訴人已
    於本院減縮請求。
  (五)另就上開三筆系爭土地之地上建物部分已經台中縣政府以違
    章建築拆除（見本院卷(一)第225、226頁），欠缺保護之必要
    ，此部分原審予以准許，尚有未當，應予廢棄並駁回此部分
    被上訴人在第一審之訴。
  (六)復按無法律上原因而受利益，致他人受有損害者，應返還其
    利益，但依其利益之性質或其他情形不能返還者，應償還其
    價額，民法第179條、第181條但書分別定有明文。查被上訴
    人主張上訴人無權占有系爭土地使用，有如前述，上訴人占
    有系爭土地使用即屬無法律上之原因而受有利益，並無疑義
    ，被上訴人自得請求依該基地出租時可得之租金計算上訴人
    應返還之利益（最高法院61年台上字第1695號判例參照）。
    又按租用基地建築房屋之租金，以不超過基地申報總價額年
    息百分之十為限，土地法第105條、第97條定有明文, 而其
    租金之數額，除以申報地價為基礎外，尚須斟酌基地之位置
    、工商業繁榮之程度，承租人利用基地之經濟價值及所受利
    益等項，以為決定，並非必達申報總地價年息百分之十最高
    額（最高法院68年台上字第3071號判例）。查系爭土地位於
    台中縣梧棲鎮○○路交通要道旁，其位置適中、交通便利，
    惟市況並非繁榮，上訴人於其上Ａ、Ｂ、Ｃ、Ｄ、Ｅ部分搭
    建鐵皮板房屋，作為住家、豬寮、店舖、洗車場等用途，其
    中Ｆ部分則為空地堆放雜物，認以按系爭土地申報地價年息
    百分之五計算為適當。其中第一一三之一地號土地、第一九
    七之二地號土地83年度申報地價為3,200，另第一一五之一
    地號土地與第一一三之一土地位置毗連、用途相同，上訴人
    占有系爭土地所受相當於租金不當得利之計算標準自應相同
    ，被上訴人主張按83年及85年公告地價4,000元、4,200元計
    算相當於租金之不當得利，即屬過高。茲依上開標準暨上訴
    人占用面積計算其就系爭土地每年可獲相當於租金之不當得
    利於下：
   1.第一九七之二地號土地部分：上訴人佔用第一九七之二地
     號土地上如附圖二Ｃ2部分面積合計0.0047公頃已如前述，
     故按上開標準，被上訴人丙○○、丁○○、戊○○得請求
     上訴人給付自86年1月28日起至交還土地之日止，按月以
     627元計算之利益，為有理由（計算式：3200×47×0.05除
     以12=627）。超過此部分損害金之請求，為無理由。應予
     廢棄改判，如主文第1項所示。
   2.第一一五之一地號土地部分：上訴人占用第一一五之一地
     號土地上如附圖一所示Ｃ、Ｄ、Ｅ、Ｆ部分，面積合計0.0
     183公頃，已如前述，被上訴人國有財產局請求上訴人給付
     自83年12月5日起至88年12月4日即請求前5年內相當於不當
     得利之利益，合計146,400元（計算式：3200×183×0.05
     ｘ5=146400），及自88年12月5日起至交還土地之日止，按
     月以2,440元計算之利益，即無不合（計算式：3200×183
     ×0.05除以12 =2440），此部分之上訴，為無理由，應予
     駁回。
六、就被上訴人勝訴部分，依兩造聲請，分別酌定相當擔保金額
    為准許及免除假執行宣告，併予明。
七、兩造其餘攻擊防禦方法，於本件事實之認定不生影響，茲不
    一一論列。另原審判決所附之附圖二面積有誤，應以本判決
    所附之附圖二面積為準，亦均併予明。
據上論結，本件上訴為一部有理由，一部無理由，依民事訴訟法
第449條第1項、第450條、第79條但書、第85條第1項前段、第
390條第2項、第392條，判決如主文。
中    華    民    國    95    年    11    月    21    日
                    民事第四庭審判長法  官   黃斐君
                                    法  官   陳蘇宗
                                    法  官   黃永祥
以上正本係照原本作成。
如對本判決上訴，須於收受判決送達後二十日內向本院提出上訴
書狀，其未表明上訴理由者，應於提出上訴後二十日內向本院提
出上訴理由書 (須按他造人數附具繕本)。
上訴時應提出委任律師為訴訟代理人之委任狀。具有民事訴訟法
第四百六十六條之一第一項但書或第二項之情形為訴訟代理人者
，另應附具律師及格證書及釋明委任人與受任人有該條項所定關
係之釋明文書影本。
                                    書記官   陳信和
中    華    民    國    95    年    11    月    22    日
                                                      Ｄ


司法院資訊處製作；財團法人民間司法改革基金會備份。
